臺灣高等法院民事判決　　　　　　　　 93年度上易字第553號
上　訴　人　乙○○
訴訟代理人　徐南城律師
被上訴人　　甲○○
　　　　　　戊○○○(即曾春源之承受訴訟人 )
　　　　　　丁○○(即曾春源之承受訴訟人)
前列三人共同
訴訟代理人　林永發律師
前列三人共同
複代理人　　林倩夷律師
上列當事人間請求除去侵害事件，上訴人對於中華民國93年4月1
4日臺灣基隆地方法院92年度訴字第454號第1審判決提起上訴，
本院於94年5月9日言詞辯論終結，判決如下：
    主  文
原判決關於駁回上訴人後開第2、3項之訴部分並訴訟費用之裁判
廢棄。
被上訴人應將坐落基隆市○○區○○段682地號土地上如附圖編
號Ａ所示面積壹拾點柒肆平方公尺之墳墓拆除，將基地返還上
訴人。
被上訴人應給付上訴人新台幣壹萬壹仟伍佰肆拾貳元及自92年10
月24日起至清償日止按週年利率5%計算之利息，並自民國92 年
10月15日起至返還前項土地之日止按月給付上訴人新台幣壹佰玖
拾貳元。
其餘上訴駁回。
第一、二審訴訟費用，由被上訴人負擔5分之1，餘由上訴人負擔
。
    事實及理由
一、上訴人起訴主張：坐落基隆市○○區○○段682地號土地（
    下稱系爭土地）為上訴人所有，被上訴人無權占用如附圖編
    號Ａ、Ｂ所示面積分別為13.74及60.81平方公尺之土地，修
    築設置墳墓。爰本於所有權及不當得利之法律關係，求為命
    被上訴人應將系爭土地如附圖編號Ａ所示面積13.74平方公
    尺及Ｂ所示面積60. 81平方公尺之墳墓拆除，並將土地返還
    上訴人，並應給付上訴人新台幣（下同）100,195元及自起
    訴狀繕本送達翌日起至清償日止按週年利率5%計算之利息，
    並自92年10月15 日起至返還占用土地之日止按月給付上訴
    人1,670元。並聲明：(一)原判決廢棄。(二)被上訴人應將坐落
    基隆市○○區○○段682地號土地上設置之墳墓除去，並將
    基地如附圖編號Ａ所示面積13.74平方公尺及Ｂ所示面積60.
    81平方公尺返還上訴人。(三)被上訴人應賠償上訴人100,195
    元及自起訴狀繕本送達翌日起至清償日止按週年利率5%計算
    之利息，並自民國92年10月15日起至返還占用土地之日止按
    月給付上訴人1,670元。(四)願供擔保聲請宣告假執行。
二、被上訴人辯稱：被上訴人所占用上訴人所有系爭土地之如附
    圖編號Ａ、Ｂ所示部分面積，係被上訴人於55年10月22日以
    1萬元向上訴人購買，以作為墓地永久使用，被上訴人為有
    權占用，受利益有法律上之原因等語。並聲明：上訴駁回。
三、經查上訴人主張：系爭土地屬於上訴人所有，被上訴人占用
    上訴人所有土地如附圖編號Ａ、Ｂ所示面積分別為13.74及
    60.81方公尺之土地，修築設置墳墓之事實，為兩造所不爭
    執，並經原法院會同基隆市安樂地政事務所履勘現場測量屬
    實，有勘驗筆錄及土地複丈成果圖在卷可稽，且為被上訴人
    所不爭，堪信為真實。
四、上訴人主張被上訴人無權占有系爭土地，被上訴人辯稱：其
    於55年10月22日以1萬元向上訴人購買坐落基隆市○○○段
    317地號土地20坪，作為埋葬先人之墓地，並經上訴人父親
    陳熾燦允許等語。經查：
  (一)被上訴人主張其有使用系爭土地權利之事實，並提出承諾書
    為證，上訴人否認該承諾書為真正，並稱：上訴人祖先之墳
    墓並沒有在317、3 19地號之土地上等語。被上訴人應舉證
    證明該承諾書為真正及其有權使用系爭土地等事實。
　(二)「陳泉發商行」於40年4月6日設立於臺北市○○街220號，
    負責人為陳熾燦，負責人於58年2月11日死亡，該商號於69
    年9月9日完成商號繼承變更登記負責人為陳延壽（即上訴人
    兄弟）等情，有臺北市商業管理處93年1月13日函可參。被
    上訴人所提承諾書係使用「陳泉發商行」之用箋，其內容記
    載上訴人及其父陳熾燦所有坐落於基隆市○○○段317地號
    土地20坪以新台幣1萬元正讓與被上訴人為永遠使用墓地等
    語，該承諾書之性質，係未定期限、有對價、繼續的、提供
    土地供他方使用之無名契約。依舊土地登記簿謄本記載，上
    訴人確為上開承諾書製作當時鶯歌石段鶯歌石小段317地號
    土地之所有人。該承諾書紙質泛黃，顯為年代久遠之物，且
    其上黏貼舊式印花，並非臨訟所偽造。被上訴人主張：上訴
    人於50年4月6日同時取得坐落基隆市○○○段317、319地號
    土地之所有權登記，其中317地號土地除讓與被上訴人20坪
    土地建造先人墓地外，在同年尚分別讓與訴外人丙○○、陳
    擇辰兄弟59坪，陳劉20坪作為永遠使用墓地，並均由陳熾
    燦以「陳泉發商行」用紙，由陳熾燦書立承諾書，蓋用其本
    人及上訴人印章，於粘貼印花稅票後交付買受人等語，並提
    出丙○○、陳擇辰、陳劉所收執之承諾書為証，該承諾書
    與被上訴人所收執之承諾書，筆跡及印文肉眼所見均為相同
    ，其用紙亦屬相同，看來均非臨訟偽造。證人丙○○到庭證
    稱：「陳擇辰是我兄長，已經過世，簽承諾書的時候我都在
    場」、「（問：使用墓地你有沒有去看現場？還有誰在場？
    ）有，風水師賴式佑也有在場。和上訴人有訴訟，目前在高
    院審理」、「（問：被上訴人的祖先埋葬的時候是否在場？
    ）我沒有在場，但七、八個墳墓都是同一個風水師做的，後
    來在迪化街的辦公室簽承諾書，並付錢」、「（問：誰去鑑
    界？）他們是誰鑑界我不知道，我們是由地主委託風水師賴
    式佑鑑界」等語。上開證據顯示，該承諾書應屬真正。
  (三)上開317號土地，於62年7月31日分割出317之2至4地號，復
    於63年8月29日分割出317之5至15等地號，另屬上訴人所有
    之同段319地號於78年4月27日合併70之2、70之21至22、72
    之19至23、72之49、72之56、72之60、317之8至15等地號，
    為重測後之系爭基隆市○○區○○段682地號土地等情，有
    土地登記謄本在卷可稽。系爭土地雖合併自317號土地所分
    割出之317之8至15號土地，但經本院函請基隆市安樂地政事
    務所查明系爭墳墓的土地是否在民國55年的317號土地上，
    該所函覆之套圖顯示，系爭墳墓並未在55年間之317號土地
    上，而是在72之1地號上，有該所93年10月4日函所附之地籍
    圖在卷可憑。被上訴人雖辯稱：套圖左偏有明顯的錯誤，原
    審有實地勘查系爭墳墓是在舊的317地號土地上，套圖不正
    確，其依據是重測前的圖，現在系爭墳墓全部在319地號上
    等語。惟經本院就被上訴人具狀之有疑義的事項再向基隆市
    安樂地政事務所函查結果，該所函覆稱：依一審法院囑託所
    實測墳墓坐落之實測圖套繪還原民國55年之描繪地籍圖顯示
    ，該墳墓並未坐落於317地號土地上，也未坐落於舊319地號
    上，而係坐落於72之23及72之60號土地上，嗣後該72之23及
    72 之60號與其他土地合併為重測後319號土地上等語，有該
    所93年12月27日函在卷足按。故被上訴人上開辯詞並無可採
    ，應認上訴人主張：系爭墳墓並沒有在55年承諾書書立時之
    317地號土地上等語，為可採信。
  (四)被上訴人所提之承諾書係記載讓與317地號土地20坪為永遠
    使用墓地，系爭墳墓經套繪結果雖不在舊317地號土地上，
    ，但上開承諾書為真正，且系爭墳墓係坐落於上訴人所有之
    系爭土地上，係屬年代久遠之墳墓，參以上訴人歷數十年並
    未對於該墳墓主張無權占有乙節，應認承諾書雖記載為31 7
    地號土地，但立承諾書當事人之真意係讓與系爭墳墓所在之
    土地20坪使用權作為墓地使用。
  (五)系爭承諾書記載讓與系爭土地使用權僅20坪，惟系爭如附圖
    編號Ａ所示墳墓僅面積13.74平方公尺部分坐落於系爭土地
    上，其餘面積28.22平方公尺部分坐落於新城段697地號之國
    有土地上，而系爭如附圖編號Ｂ所示面積60.81平方公尺之
    墳墓則全部坐落於系爭土地上之事實，業經基隆市安樂地政
    事務所測量明確，有複丈成果圖附卷可稽，且為兩造所不爭
    。系爭承諾書僅記載讓與20坪土地使用權，且並未記載可以
    作為兩座墳墓使用，而系爭編號Ａ所示墳墓面積共計40.96
    平方公尺（13.74+28.22=41.96），換算後為12餘坪，系爭
    如附圖編號Ｂ所示墳墓面積為60.81平方公尺，換算後為18
    餘坪，總共30餘坪，遠遠超過承諾書所記載之面積。被上訴
    人雖稱：有兩張承諾書，一張使用一座墳墓，但僅一張有保
    存下來等語。惟其既僅能提出一張承諾書為証，且曾於本院
    審理時自認僅購買20坪土地之使用權，復未能提出其他證據
    足證有2張承諾書之事實，則其辯稱有兩張承諾書云云，即
    無可採。被上訴人既自承一張承諾書使用一座墳墓，且自承
    系爭墳墓自建造後迄今面積位置均未曾改變，則系爭兩座墳
    墓僅能認為其中一座係屬有權占有，另一座則為無權占有。
    如附圖編號Ａ所示墳墓面積12餘坪，如附圖編號Ｂ所示墳墓
    面積18餘坪，如附圖編號Ｂ所示墳墓之面積與承諾書所記載
    之20坪顯然較為相近，應認如附圖編號Ｂ所示墳墓依承諾書
    係屬有權占有系爭土地，如附圖編號所示Ａ墳墓則為無權占
    有系爭土地。
五、如附圖編號Ｂ所示墳墓屬既有權占有系爭土地，上訴人本於
    所有權之作用請求被上訴人拆除該墳墓返還土地，及本於不
    當得利之法律關係請求被上訴人返還相當於租金之損害金，
    均屬不能准許。
六、如附圖編號Ａ所示墳墓屬於無權占有系爭土地，上訴人本於
    所有權之作用請求被上訴人拆除該墳墓返還土地，及本於不
    當得利之法律關係請求被上訴人返還相當於租金之損害金，
    均屬應予准許。系爭土地自87年起至92年間申報地價為每平
    方公尺3,360元乙節，有地價謄本為證，上訴人請求自87年
    10 月15日起至返還系爭土地之日止按3,360元計算之不當得
    利，即屬正當。至於上訴人主張不當得利應依年息8%計算部
    分，本院審酌依照片及地籍圖所示，系爭土地坐落基隆市鶯
    歌地區，與商業區○○○路相隔不遠，附近有高樓大廈林立
    ，系爭墳墓旁邊有數座墳墓等情狀，認上訴人主張之以年息
    8% 計算本件損害金尚屬過高，應以年息5%計算本件損害金
    為適當。因此，上訴人得請求之金額為：自87年10月15日起
    至92年10月14日止共5年計11,542元（3,360元x13.74x0.05x
    5= 11,542元，小數點以下四捨五入，下同）及法定遲延利
    息，並自92年10月15日起至返還土地之日止按月給付上訴人
    192元（3,360x13.74x0.05÷12=192元）。其逾此部分請求
    應予駁回。
七、從而上訴人本於所有權之作用，訴請被上訴人將占用系爭土
    地如附圖編號Ａ所示面積13.74平方公尺及編號Ｂ所示面積
    60.81公尺土地上之墳墓拆除，並將占用之土地返還上訴人
   ，及基於不當得利之法律關係，請求被上訴人給付100,195
    元及自起訴狀繕本送達翌日即92年10月24日起至清償日止按
    週年利率5%計算之利息，並自92年10月15日起至返還占用土
    地之日止，按月給付1,670元之不當得利。於拆除如附圖編
    號Ａ所示面積13.74平方公尺之墳墓並將土地返還上訴人，
    並給付11,542元及自92年10月24日起至清償日止按週年利率
    5%計算之利息，且自92年10月15日起至返還占用土地之日止
    按月給付192元部分，為有理由，應予准許。逾此所為請求
    ，為無理由，應予駁回。又上訴人勝訴部分價額未逾150萬
    元，依法不得上訴第三審，故上訴人陳明願供擔保請准宣告
    假執行，於法不合，不應准許。至於上訴人敗訴部分，其假
    執行之聲請失所附麗，應併予駁回。原審就上開應准許部分
    ，為上訴敗訴之判決，尚有未洽，上訴意旨求予廢棄改判，
    為有理由，爰由本院予以廢棄改判如主文第2項所示。至於
    上訴人之請求不應准許部分，原判決為上訴人敗訴之判決，
    並駁回其假執行之聲請，經核於法並無不合，上訴意旨求予
    廢棄改判，為無理由，應駁回其上訴。
八、本件事證已臻明確，兩造其餘主張與舉證，無一一論列之必
    要，併此敘明。
九、據上論結，本件上訴為一部有理由，一部無理由，依民事訴
    訟法第450條、第449條第1項、第79條但書，判決如主文。
中　　華　　民　　國　　94　　年　　5　　月　　16　　日
　　　　　　　　　民事第五庭審判長法　官　林丁寶
　　　　　　　　　　　　　　      法　官  陳博享
　　　　　　　　　　　　　　      法　官  高鳳仙
正本係照原本作成。
不得上訴。
中　　華　　民　　國　　95　　年　　5 　　月　　18　　日
　　　　　　　　　　　　　　　　　書記官　黃慶霽
